【裁判字號】    99,易,340
【裁判日期】    990506
【裁判案由】    偽造文書
【裁判全文】
臺灣高雄地方法院刑事判決               99年度易字第340號
公  訴  人  臺灣高雄地方法院檢察署檢察官
被      告  戊○○
            丁○○
            乙○○
上列被告因偽造文書案件，經檢察官提起公訴（98年度偵字第
14876 號），本院判決如下：
    主  文
戊○○、丁○○共同犯行使使公務員登載不實文書罪，各處有期
徒刑肆月，如易科罰金，均以銀元佰元即新臺幣玖佰元折算壹
日，各減為有期徒刑貳月，如易科罰金，均以銀元佰元即新臺
幣玖佰元折算壹日。
乙○○共同犯行使使公務員登載不實文書罪，處有期徒刑捌月，
減為有期徒刑肆月，如易科罰金，以銀元佰元即新臺幣玖佰元
折算壹日。
    事  實
一、蔡一五（另經檢察官通緝）拜託戊○○代為尋找假結婚之人
    頭，並表示事成之後會給予仲介費，戊○○遂介紹丁○○給
    蔡一五認識。蔡一五、戊○○、丁○○均明知印尼籍成年女
    子 ANING YUNINGSIH （中文譯名黃安妮，另經檢察官通緝
    ）係欲以假結婚之方式以進入臺灣工作，與丁○○並無結婚
    之真意，竟共同基於使公務員登載不實復持以行使之犯意聯
    絡，於民國93年6 月7 日戊○○載丁○○前往蔡一五位於高
    雄市○○區○○街73號2 樓住處，蔡一五、丁○○及其他假
    結婚人頭王嘉正（經本院另案判刑確定）等人遂一同搭機前
    往印尼。丁○○於同日在印尼西爪哇省勿加西縣區內之宗教
    事務所辦理與ANING YUNINGSIH 之結婚登記，並於93年12月
    29日持前開結婚證明文件向我國駐印尼台北經濟貿易代表處
    （下稱駐印尼代表處）取得認證，再由戊○○與丁○○於94
    年2 月21日憑前開經認證之結婚證明文件向屏東縣長治鄉戶
    政事務所辦理丁○○與ANING YUNINGSIH 之結婚登記，使不
    知情之該戶政事務所承辦公務員於形式審查後，將此不實事
    項登載於職務上所掌之公文書即戶籍登記簿上，足生損害於
    戶政機關對於辦理結婚登記及戶政管理之正確性。嗣後再推
    由ANING YUNI NGSIH於94年3 月15日持前開載有假結婚登記
    之戶籍謄本，向駐印尼代表處申請入境簽證而行使之，ANIN
    G YUNINGSIH 並於獲准簽證後，在94年3 月26日入境，隨即
    由蔡一五仲介前往各地從事幫傭、看護工作。
二、乙○○、蔡一五（另經檢察官通緝）均明知印尼籍成年女子
    LIDYA WARTINI （中文譯名方琳達，另經檢察官通緝）係欲
    以假結婚之方式以進入臺灣工作，與乙○○並無結婚之真意
    ，竟共同基於使公務員登載不實文書復持以行使之犯意聯絡
    ，於94年3 月13日乙○○與蔡一五一同搭機前往印尼，由乙○○於94年3 月14日在印尼西爪哇省勿加西縣區內之宗教事
    務所辦理結婚登記，並於94年6 月21日持前開結婚證明文件
    向駐印尼代表處取得認證，再由蔡一五與乙○○於94年8 月
    12日，憑前開經認證之結婚證明文件向高雄市前金區戶政事
    務所辦理乙○○與LIDYA WARTINI 之結婚登記，使不知情之
    該戶政事務所承辦公務員於形式審查後，將此不實事項登載
    於職務上所掌之公文書即戶籍登記簿上，足生損害於戶政機
    關對於辦理結婚登記及戶政管理之正確性。嗣後再推由LIDY
    A WARTINI 於94年9 月6 日持前開載有假結婚登記之戶籍謄
    本，向駐印尼代表處申請入境簽證而行使之，LIDYA WARTIN
    I 於獲准簽證後，在94年9 月16日入境，隨即由蔡一五仲介
    前往各地從事幫傭、看護工作。
三、案經高雄市政府警察局甲○○○分局移送臺灣高雄地方法院
    檢察署檢察官偵查起訴。
    理  由
壹、證據能力之認定：
    按被告以外之人於審判外之言詞或書面陳述，除法律有規定
    者外，不得作為證據；又被告以外之人於審判外之陳述，雖
    不符刑事訴訟法第159 條之1 至第159 條之4 之規定，而經
    當事人於審判程序同意作為證據，法院審酌該言詞陳述或書
    面陳述作成時之情況，認為適當者，亦得為證據；當事人、
    代理人或辯護人於法院調查證據時，知有第159 條第1 項不
    得為證據之情形，而未於言詞辯論終結前聲明異議者，視為
    有前項之同意。刑事訴訟法第159 條第1 項、第159 條之5
    定有明文。經查，本判決所引用之各項證據資料，屬於被告
    以外之人於審判外之陳述者，均據本院於調查證據程序逐一
    提示並告以要旨，檢察官、被告均知該等證據為被告以外之
    人之審判外陳述，已表示同意有證據能力（見院一卷第47頁
    、院二卷第47頁）及未於言詞辯論終結前聲明異議，本院審
    酌上開證據作成時之情況，亦無不當取供等情形，認為以之
    作為本案之證據亦屬適當，依刑事訴訟法第159 條之5 規定
    ，應有證據能力。
貳、實體部分：
一、訊據被告戊○○、丁○○對上揭行使使公務員登載不實文書
    罪之犯行，均坦承不諱；被告乙○○則矢口否認有行使使公
    務員登載不實文書，並辯稱：我是真結婚云云。經查：
  (一)事實一部分：
    上揭事實一之犯罪事實，業據被告戊○○、丁○○於本院審
    理時坦承不諱（見院一卷第44頁、院二卷第55頁），並經證
    人王嘉正於警詢、偵訊中證述在卷（見警卷第6 至10頁，偵
    二卷第27、28頁），復有丁○○、蔡一五之入出國日期證明
    書各1 紙（見警卷第29頁反面、第35頁正面）、丁○○之戶
    籍謄本1 紙（見警卷第30頁正面）、與在台有戶籍國人結婚
    申請表1 紙（見警卷第30頁反面、第31頁正面）、印尼勿加
    西市政府居民事務處之結婚說明書1 紙（丁○○與印尼籍民
    ANING YUNINGSIH 即黃安妮確實於西元2004年6 月7 日在印
    尼西爪哇省，勿加西縣區內之宗教事務所登記過婚姻，見警
    卷第31頁反面）、法務部入出境資料連結作業資料1 紙在卷
    可佐（見偵二卷第9 頁反面），事證明確。
  (二)事實二部分
  １、上揭事實二之犯罪事實，除經被告乙○○以前揭情詞置辯
      外，餘已據被告乙○○於本院審理時坦承：蔡一五介紹被
      告乙○○與LIDYA WARTINI 認識，由被告乙○○於94年3
      月14日在印尼西爪哇省勿加西縣區辦理與LIDYA WARTINI
      之結婚登記，並於94年6 月21日持前開結婚證明文件向駐
      印尼代表處取得認證，再由蔡一五與乙○○於94年8 月12
      日，憑前開經認證之結婚證明文件向高雄市前金區戶政事
      務所辦理乙○○與LIDYA WARTINI 之結婚登記，使戶政事
      務所承辦公務員將此事項登載於職務上所掌之公文書即戶
      籍登記簿上。嗣後LIDYA WARTINI 再持前開載有假結婚登
      記之戶籍謄本於94年9 月6 日向駐印尼代表處申請入境簽
      證，而行使之，LIDYA WARTINI 遂於獲准簽證後，在94年
      9 月16日入境，隨即由蔡一五仲介前往各地從事幫傭、看
      護工作等情而不爭執在卷（見院一卷第48頁），並有乙○○之入出國日期證明書1 紙（見警卷第43頁反面）、與在
      台有戶籍國人結婚申請表1 紙（見警卷第44頁）、印尼勿
      加西縣區政府居民事務、民事登記與計劃生育處之證明書
      1 紙（乙○○與印尼籍民LIDYA WARTINI 即方琳達確實於
      西元2005年3 月14日在印尼西爪哇省，勿加西縣區內之宗
      教事務所登記過結婚，見警卷第45頁正面）、戶籍謄本（
      見警卷第45頁反面）、法務部入出境資料連結作業資料1
      紙在卷可佐（見偵二卷第16頁）。
  ２、至被告乙○○雖否認有上揭行使使公務員登載不實文書罪
      之犯行，並以前揭情詞置辯。惟查：
    (1)被告乙○○於警詢中供述：我跟蔡一五出境去結婚，因我
      語言不通，都是蔡一五在主導仲介結婚事宜。我家人都不
      知道我要結婚，我不清楚她（指LIDYA WARTINI 即方琳達
      ）的身家背景，我們沒有交往結婚，我與她辦理結婚，家
      人都不知情。她入境1 次，入境簽證是蔡一五辦理的，她
      入境來台期間，何時入境及停留多久我不清楚，我不清楚
      她由何機場入境，我沒有去接機，是蔡一五去接機到蔡一
      五家（高雄市○○區○○街73號2 樓）住，她何時出境及
      為何逾期停留我都不清楚，她在台期間我沒有提供她生活
      費等情（見警卷第16、17頁），其於偵訊中並供述：方琳
      達來台是蔡一五去接機，我沒有去，我沒有帶方琳達去見
      過我家人等語（見偵二卷第122 頁），復於本院審理時供
      述：在台灣沒有請客，小孩沒有見過繼母，我沒有問她是
      哪裡出生的，因為我不會說她們的話，我不知道怎麼跟她
      溝通。我第一次去印尼是結婚，第二次辦理手續，不知道
      方琳達身家背景或學歷等情（見院二卷第57至61頁）。本
      院審酌夫妻乃相結合之二個體，因互萌愛意互許終生，生
      活上互相扶持照料，且結婚為人生大事，衡情亦無不告知
      家人之理。然經本院詳觀被告乙○○上開警詢及偵審中之
      供述，被告乙○○與印尼籍女子LIDYA WARTINI 即方琳達
      語言不通，無法溝通，未交往且更不知方琳達身家背景及
      學歷等，卻於94年3 月13日第一次前往印尼，翌日即與方
      琳達結婚，婚後亦未於臺灣宴客及完全未告知被告乙○○
      家人，顯與一般結婚之常情有悖，反與假結婚即無共同經
      營婚姻之真意，所以對結婚對象毫無所謂，亦不欲他人知
      悉之情相同。又被告乙○○若係與方琳達為真結婚，何以
      方琳達來台，被告竟未前往接機，而是蔡一五去接機到蔡
      一五位於高雄市○○區○○街73號2 樓住處居住？另被告
      乙○○辯稱結婚之目的是要娶方琳達來照顧被告父親（見
      偵二卷第121 頁反面），然方琳達來台後竟住於蔡一五住
      處，而未與被告父親同住，且被告亦未帶方琳達去見被告
      父親及其他家人（見偵二卷第122 頁），益徵被告乙○○
      上開所辯：我與方琳達為真結婚，娶她來照顧我父親云云
      ，並非真實。再者，方琳達自印尼離鄉背景來台，然被告
      乙○○就方琳達在台期間卻沒有提供她生活費，且被告乙○○就方琳達入境來台期間，何時入境及停留多久，為何
      逾期停留及何時出境，竟均不清楚，若被告與方琳達為真
      結婚，何以如此？此外，佐以被告乙○○入監後，方琳達
      並未探監，且被告乙○○於找不到方琳達時，竟未報警協
      尋等情加以綜合觀之，自堪認被告乙○○係因與蔡一五達
      成某協議內容，為使LIDYA WARTINI 得以來台工作，而擔
      任人頭與LIDYA WARTINI 辦理假結婚，在結婚之初並無結
      婚真意。被告乙○○上開所辯：我是真結婚云云，為犯後
      卸責之詞，不足採信。
  (三)綜上，被告戊○○、丁○○有事實欄一所載共同行使使公務
    員登載不實罪之犯行及被告乙○○有事實欄二所載共同行使
    使公務員登載不實罪之犯行，均事證明確，被告戊○○等3
    人犯行均堪以認定，應依法論科。
二、按行為後法律有變更者，適用行為時之法律。但行為後之法
    律有利於行為人者，適用最有利於行為人之法律，刑法第2
    條第1 項定有明文。另於比較時應就罪刑有關之共犯、未遂
    犯、想像競合犯、牽連犯、連續犯、結合犯，以及累犯加重
    、自首減輕暨其他法定加減原因（如身分加減）與加減比例
    等一切情形，本於統一性及整體性原則，綜其全部罪刑之結
    果而為比較（最高法院95年5 月23日第8 次刑事庭會議決議
    內容參照）。查被告戊○○等3 人行為後，如附表所示之法
    律業經變更，並於95年7 月1 日施行，玆經比較結果，上開
    有關罪刑部分及易科罰金部分（與上開罪刑部分不必整體比
    較）之法律變更，裁判時法均未較為有利，從而，均應依刑
    法第2 條第1 項前段規定，適用行為時法。至98年1 月21日
    、98年12月30日刑法第41條固均經修正公布，然98年1 月21
    日該次修正，刑法41條第1 項並未經修正，另98年12月30日
    該次刑法第41條第1 項僅係求文字用語統一，而將「受6 個
    月以下有期徒刑」修正為「受6 月以下有期徒刑」，自均非
    屬法律有變更，而無新舊法比較適用之問題，併予敘明。
三、核被告戊○○、丁○○、乙○○所為，均係犯刑法第216 條
    、第214 條之行使使公務員登載不實罪。被告戊○○等3 人
    使公務員登載不實之低度行為應分別為行使使公務員登載不
    實文書之高度行為所吸收，不另論罪。被告戊○○、丁○○
    與共犯蔡一五、ANING YUNINGSIH （前2 人另經檢察官通緝
    ），就上揭事實一之行使使公務員登載不實罪犯行，有犯意
    之聯絡及行為之分擔，皆為共同正犯；被告乙○○與共犯蔡
    一五、LI DYA WARTINI（前2 人另經檢察官通緝）就上揭事
    實二之行使使公務員登載不實罪犯行，有犯意之聯絡及行為
    之分擔，皆為共同正犯。爰審酌被告戊○○前無犯罪前科紀
    錄，素行良好，被告丁○○僅前於74年間有贓物罪前科紀錄
    之素行（不構成累犯），素行尚可，被告乙○○前則有違反
    麻醉藥品管理條例、過失傷害、多次違反毒品危害防制條例
    前科紀錄之素行（不構成累犯），素行不佳，有臺灣高等法
    院被告前案紀錄表3 份在卷可按，被告戊○○、丁○○明知
    ANING YU NINGSIH係欲以假結婚方式來台工作及被告乙○○
    明知LIDY A WARTINI係欲以假結婚方式來台工作，竟仍為假
    結婚之行為，並於假結婚後向戶政機關辦理虛偽結婚登記，
    之後復持以行使載有假結婚登記之戶籍謄本，已破壞公務員
    公務上結婚登記及戶政資料管理等之正確性，行為自有可議
    之處。另衡以被告戊○○、丁○○犯後均能坦承犯行，已有
    知錯悔改之意，被告乙○○犯後就其犯行則未能誠實以對及
    被告戊○○等3 人分別犯罪之動機、目的、手段、所生危害
    、智識程度、生活狀況暨公訴人對本案科刑範圍之意見等一
    切情狀（乙○○有期徒刑1 年，被告戊○○、丁○○各處有
    期徒刑10月），認公訴人上開求刑，稍屬過重，而酌情分別
    量處如主文所示之刑，並就被告戊○○、丁○○諭知如主文
    所示之易科罰金折算標準。又查被告戊○○等3 人犯罪行為
    時間，均係在96年4 月24日以前，均核符中華民國96年罪犯
    減刑條例第2 條第1 項第3 款規定，均應減其宣告刑二分之
    一如主文所示，並諭知如主文所示之易科罰金折算標準，以
    資懲儆。
據上論斷，應依刑事訴訟法第299 條第1 項前段，刑法第2 條第
1 項前段、第28條（修正前）、第216 條、第214 條、第41條第
1 項前段（95年7 月1 日修正施行前），刑法施行法第1 條之1
，罰金罰鍰提高標準條例第2 條（廢止前），現行法規所定貨幣
單位折算新臺幣條例第2 條，中華民國96年罪犯減刑條例第2 條
第1 項第3 款、第7 條、第9 條，判決如主文。
本案經檢察官丙○○到庭執行職務。
中    華    民    國    99    年    5     月    6     日
                  刑事第五庭審判長法  官  廖建瑜
                                  法  官  陳盈吉
                                  法  官  林永村
以上正本係照原本作成。
如不服本判決應於收受本判決後10日內向本院提出上訴書狀，並
應敘述具體理由，如未敘述上訴理由者，應於上訴期間屆滿後20
日內補提理由書狀於本院（均須按他造當事人之人數附繕本）「
切勿逕送上級法院」。
中    華    民    國    99    年    5     月    6     日
                                  書記官  王珮樺
附表：
┌──┬───────┬───────┬───────┬────┐
│比較│行為時法（舊法│裁判時法（新法│比較結果      │備註    │
│內容│）            │）            │              │        │
├──┼───────┼───────┼───────┼────┤
│共同│刑法第28條：二│刑法第28條：二│裁判時法將原行│        │
│正犯│人以上共同實施│人以上共同「實│為時法之「實施│        │
│    │犯罪之行為者，│行」犯罪之行為│」（包含陰謀、│        │
│    │皆為正犯。    │者，皆為正犯。│預備、著手及實│        │
│    │              │              │行等階段行為）│        │
│    │              │              │修正為「實行」│        │
│    │              │              │，就共同正犯之│        │
│    │              │              │範圍已有限縮而│        │
│    │              │              │有變動，自屬法│        │
│    │              │              │律有變更。惟本│        │
│    │              │              │案被告已實行犯│        │
│    │              │              │罪，依行為時及│        │
│    │              │              │裁判時法均構成│        │
│    │              │              │共同正犯，即無│        │
│    │              │              │有利或不利之情│        │
│    │              │              │形。          │        │
├──┼───────┼───────┼───────┼────┤
│刑法│罰金：（銀元）│罰金：新臺幣10│裁判時法罰金刑│上開修正│
│第33│1 元以上。    │00元以上，以百│之最低度刑提高│影響刑法│
│條第│              │元計算之。    │為新臺幣1000元│第214 條│
│5 款│              │              │。是以行為時法│中關於罰│
│    │              │              │較有利於被告。│金刑最低│
│    │              │              │              │度。    │
├──┼───────┼───────┼───────┼────┤
│易科│刑法第41條第1 │刑法第41條第1 │裁判時法刪除易│與上開罪│
│罰金│項：犯最重本刑│項：犯最重本刑│科罰金時，需具│刑部分不│
│之宣│為5 年以下有期│為5 年以下有期│備「因身體、教│必整體比│
│告及│徒刑以下之刑之│徒刑以下之刑之│育、職業或家庭│較。    │
│折算│罪，而受6 個月│罪，而受6 個月│之關係或其他正│        │
│標準│以下有期徒刑或│以下有期徒刑或│當事由，執行顯│        │
│    │拘役之宣告，因│拘役之宣告者，│有困難者」之限│        │
│    │身體、教育、職│得以新臺幣1,00│制，似以裁判時│        │
│    │業、家庭之關係│0 元、2,000元 │法對被告有利；│        │
│    │或其他正當事由│或3,000元折算 │惟觀今司法實務│        │
│    │，執行顯有困難│1 日，易科罰金│對於被告是否宣│        │
│    │者，得以1 元以│。但確因不執行│告得易科罰金，│        │
│    │上3 元以下折算│所宣告之刑，難│實無以「因身體│        │
│    │1 日，易科罰金│收矯正之效，或│、教育、職業或│        │
│    │。但確因不執行│難以維持法秩序│家庭之關係或其│        │
│    │所宣告之刑，難│者，不在此限。│他正當事由，執│        │
│    │收矯正之效，或│              │行顯有困難者」│        │
│    │難以維持法秩序│罰金罰鍰提高標│等情狀為考量。│        │
│    │者，不在此限。│準條例第2 條刪│而裁判時法易科│        │
│    │              │除。          │罰金折算標準已│        │
│    │罰金罰緩提高標│              │由銀元100 、20│        │
│    │準條例第2 條前│              │0 、300 元即新│        │
│    │段：依刑法第41│              │台幣300 、600 │        │
│    │條易科罰金或第│              │、900 元，提高│        │
│    │42條第2 項易服│              │為以新台幣1,00│        │
│    │勞役者，均就其│              │0 元、2,000 元│        │
│    │原定數額提高為│              │、3,000 元折算│        │
│    │100 倍折算1 日│              │1 日，綜合觀之│        │
│    │。            │              │，行為時法對被│        │
│    │現行法規所定貨│              │告較為有利。  │        │
│    │幣單位折算新臺│              │              │        │
│    │幣條例第2 條。│              │              │        │
├──┴───────┴───────┴───────┴────┤
│比較結果：                                                    │
│上開有關罪刑部分及易科罰金部分（與上開罪刑部分不必整體比較），│
│裁判時法均未較有利於被告。從而，均應依刑法第2 條第1 項前段規定│
│，適用行為時之法律。                                          │
└───────────────────────────────┘
附錄本案論罪科刑法條
中華民國刑法第216條
（行使偽造變造或登載不實之文書罪）
行使第210 條至第215 條之文書者，依偽造、變造文書或登載不
實事項或使登載不實事項之規定處斷。
中華民國刑法第214條
（使公務員登載不實罪）
明知為不實之事項，而使公務員登載於職務上所掌之公文書，足
以生損害於公眾或他人者，處 3 年以下有期徒刑、拘役或 5 百
元以下罰金。

司法院資訊處製作；財團法人民間司法改革基金會備份。
